臺灣高等法院高雄分院民事判決
111年度再易字第5號
再審原告      曾昌文  
再審被告      美德加油站股份有限公司

兼法定代理人  曾昌宏    住○○市○○區○○○路000號00樓                            之0

上列當事人間請求變更股東名簿等事件，再審原告對於中華民國
108年12月4日本院108年度上易字第183號確定判決提起再審之訴
，本院如下：
    主  文
再審之訴駁回。
再審訴訟費用由再審原告負擔。
    事實及理由
一、再審原告略以：
　㈠本件再審前之第一審判決、原確定判決均未審酌最高法院93
    年度台上字第1834號民事確定裁定認定再審原告名下計有16
    萬股（包含系爭股份）美德加油站股份有限公司股份之事實
    ，逕為不利於再審原告之認定，顯已違反民事訴訟法第400
    條第1項既判決力之規定，且未審酌公司法第164條規定，即
    再審被告曾昌宏與再審原告間就系爭股份有無讓與合意及背
    書轉讓乙節，若如再審原告所主張曾昌宏與再審原告間就系
    爭股份並無讓與合意及背書轉讓存在，則系爭股份根本不生
    移轉之效力，再審原告仍為系爭股份之所有權人，消滅時效
    亦無從起算，原確定判決自無從以再審原告之請求權已罹於
    消滅駁回再審原告之前訴訟，自有消極不適用公司法第164
    條規定，有違反民事訴訟法496 第1 項第1 款規定之違法。
　㈡監察院係於110年12月20日將調查報告函復再審原告，調查報
    告於110年12月23日送達再審原告，再審原告於110年12月23
    日之後始知悉有此該未經斟酌之證據，再審原告以發現上該
    未經斟酌證物為由，提起再審之訴。調查報告雖為前訴訟程
    序事實審言詞辯論終結後始出現之證據，然其內容引用之
　　另案判決，均係前訴訟程序事實審言詞辯論終結前已存在之
　　證據，依前揭說明，調查報告所援引之另案判決均應認係原
    確定判決未經斟酌之證物，且若經斟酌再審原告可受較有利
    益之裁判，核屬民事訴訟法第496 條第1項第13款所稱未經
    斟酌之證據。據調查報告之認定，原確定判決及再審前一審
    判決均未審酌最高法院93年度台上字第1834號民事確定裁定
    效力，即系爭股份長年來均登記於再審原告名下此一事實認
    定，亦未審酌最高法院101年度台上字第1745號民事確定判
    決之效力，即再審被告美德公司90年4月7日之董事會決議為
    當然自始無效決議之事實，如何生股份所有權移轉之效力？
    系爭股份所有權自始未移轉，則消滅時效自無從起算，若原
    確定判決曾審酌上開確定裁判之效力，則再審原告之股份不
    會落入因時效消滅而無法取回之窘境。若原確定判決有審酌
    本院97年上字第71號民事判決之認定，則再審原告便有機會
    可以向再審被告取回被再審被告不合法搶奪之系爭股份，因
    上開判決亦涉及再審原告是否為股份之真正所有權人之認定
    ，若經審酌足以動搖原確定判決之結果，為對再審原告有利
    之認定，本件自具有民事訴訟法第496條第1項第13款、第49
    7條規定之再審事由。聲明：⒈請求將本院108年上易字第183
    號確定判決、橋頭地方法院106年度訴字第1000號民事判決
    廢棄。⒉確認再審被告美德公司股東名簿登記為再審被告曾
    昌宏名下股份中之系爭股份（5萬股）為上訴人所有。⒊再審
    被告美德公司就系爭股份應辦理股東名簿變更，登載為再審
    原告所有。
二、再審被告則以：曾昌宏對美德公司出資200萬元，登記在5人
    名下之事實，因人證、物證兼備，對曾昌宏持有5萬股股份
    實難否認，過去十多年來之纏訟，各級法院諸多民、刑事之
    判決大體上都作如是之認定，尚無任一判決認定曾昌宏之5
    萬股股權應屬曾昌文所有，即該5萬股股份為曾昌宏所有，
    在106年9 月以前，此為再審原告向主管機關一再吵嚷卻不
    敢提出訴訟之主因。曾昌文在沒有新的事證下向橋頭地方法
    院提出訴訟（106年度訴字第1000 號請求變更股名簿等事件
    ），經判決敗訴。上訴（即108 年上易字第183 號請求變更
    股名簿等事件）仍遭駁回確定，一、二審判決理由雖稍有不
    同，但結論則無二致。108年度上易字第183號判決於108年1
    2月底以前即告確定。再審原告於111年1月19日方提起本件
    再審之訴，超過民事訴訟法第500條第1項規定之30日不變期
    間，難謂合法，且本件亦無適用法規顯有錯誤之情。又監察
    院調查報告，乃確定判決後始存在，與發現未經斟酌之新證
    物之規定不符，無民事訴訟法第496條第1項13款、第497條
    之再審理由，再審之訴顯無再審理由等語，資為抗辯。
三、本院判斷：
  ㈠就再審原告指確定判決違反民事訴訟法第496條第1項第1款規
    定乙情。
　　按再審之訴，應於三十日之不變期間內提起。前項期間，自
    判決確定日起算，其再審之理由知悉再後者，均自知悉時起
    算；自判決確定後已逾五年者，不得提起，民事訴訟法第50
    0條第1、2項定有明文。經查，本院於108年12月4日宣判之1
    08年度上易字第183號民事確定判決，於108年12月間即送達
    再審原告，當事人執民事訴訟法第1項第1款「適用法規顯有
    錯誤」為再審理由，對於上該確定判決提起再審之訴，若有
    此該「適用法規顯有錯誤」之再審理由於判決送達時當事人
    即可知悉，故計算是否逾法定再審期間，應自判決確定時起
    算，要無同法第500條第2項再審理由知悉在後規定之適用（
    最高法院70年台再字第212號判例參照）。再審原告於111年
    1月19日以原確定判決有「適用法規顯有錯誤」為由，提起
    再審之訴，自非合法。
　㈡就再審原告指確定判決有民事訴訟法第496條第1項第13款事
    由乙情。
　　按民事訴訟法第496條第1項第13款所謂當事人發現未經斟酌
    之證物或得使用該證物，係指前訴訟程序事實審之言詞辯論
    終結前已存在之證物，因當事人不知有此，致未經斟酌，現
    始知之；或雖知有此而不能使用，現始得始用者而言，即該
    條款所定得使用未經斟酌之證物，必須當事人在客觀上確不
    知該證物存在致未斟酌，現始知之，或依當時情形有不能檢
    出該證物者，始足當之。再審原告提出監察院調查意見指原
    確定判決尚有疑義之處云云。然調查證據、認定事實，屬事
    實審法院之職權行使，本無待當事人提出監察院之調查意見
    以為立證。況，該監察院調查意見係前訴事實審言詞辯論終
    結並判決後所作成，乃該訴訟程序辯論終結前，尚未存在之
    物，本無所為發現未經斟酌之證物或得使用該證物，自不得
    以之為再審事由。至於調查意見所引諸如臺灣高雄地方法院
    89年訴字第1876號等各判決，每一案件再審原告皆參與，亦
    不存再審原告不知致未經斟酌，現始知之，或雖知而不能使
    用，現始得使用之情況，核與發見未經斟酌之新證物要件亦
    不相符。況，原確判決係以再審原告請求再審被告辦理股東
    名簿變更登記，性質上屬給付之訴，經再審原告為時效抗辯
    ，拒絕給付，確定判決認定該請求權已罹於時效而消滅，故
    而再審被告得拒絕給付，從而再審原告求為確認，亦無確認
    利益等由，為再審原告敗訴之判決（參見該判決理由），自
    無從認該與司法審判為不同性質之監察院調查意見，係屬法
    律所規定如經斟酌可受較有利裁判之證物，是再審原告主張
    原確定判決有民事訴訟法第496條第1項第13款之再審事由，
    顯無理由。
  ㈢再審原告指有民事訴訟法第497條之再審事由部分
　　按依第466條不得上訴於第三審法院之事件，除前條外，其
    經第二審確定之判決，就足以影響於判決之重要證物漏未斟
    酌，依民事訴訟法第497條規定，固得提起再審之訴，惟所
    謂足以影響於判決之重要證物漏未斟酌，係指足以影響判決
    基礎之重要證物，雖當事人已在前訴訟程序提出，然未經確
    定判決加以斟酌者而言。上該監察院調查意見乃確定判決後
    所製作之文書，非但不屬本條所指證物。且按時效完成後，
    債務人得拒絕給付（民法第144條第1項），再審原告請求給
    付，經再審被告為時效抗辯，原確定判決認定請求權已罹於
    消滅時效，及欠缺確認利益，而駁回再審原告之上訴，再審
    原告提出監察院之調查意見，並未具體陳明有如何證據可認
    請求權未罹於消滅時效及仍有確認利益等可受較有利裁判之
    陳述及證據，自難認有合於此再審之訴事由，其執此主張，
    顯無理由。
四、綜上，上訴人主張上情，依民事訴訟法第496條第1項第1款
    、第13條、第497條規定提起再審之訴，其中為一部不合法
    ，一部為顯無理由，請求不應准許，爰不經言詞辯論，一併
    以判決駁回之，故而判決如主文。　　
中　　華　　民　　國　　111 　年　　2 　　月　　21　　日
                            民事第二庭
                                審判長法  官  黃國川
                                      法  官  李怡諄
                                      法  官  許明進
以上正本證明與原本無異。
本件不得上訴。
中　　華　　民　　國　　111 　年　　2 　　月　　22　　日
                                      書記官  戴志穎